【裁判字號】    97,上易,1142
【裁判日期】    970630
【裁判案由】    侵占
【裁判全文】
臺灣高等法院刑事判決                97年度上易字第1142號
上  訴  人  臺灣臺北地方法院檢察署檢察官
上  訴  人
即  被  告  乙○○
上列上訴人因被告侵占案件，不服臺灣臺北地方法院97年度易字
第58號，中華民國97年3月14日第一審判決（起訴案號：臺灣花
蓮地方法院檢察署94年度偵字第3917號），提起上訴，本院判決
如下：
    主  文
上訴駁回。
    事實及理由
一、本案經本院審理結果，認第一審以上訴人即被告乙○○犯刑
    法第335條第1項侵占罪，判處有期徒刑貳年，減為有期徒刑
    壹年。認事用法及量刑均無不當，應予維持，並引用第一審
    判決書記載之事實、證據及理由（如附件）。
二、公訴人上訴意旨略以：被告侵占新臺幣（下同）645萬4,486
    元，金額甚為龐大，且迄今未賠償告訴人及鄭瑞仁分文。又
    被告犯後一再飾詞狡賴，辯稱其侵占款項係代還鄭瑞仁積欠
    地下錢莊之債務，足徵其犯後態度不佳；原審僅量處被告有
    期徒刑一年，其量刑尚屬過輕云云。惟查：
  (一)原法院量刑時審酌被告無前科，素行尚佳，有臺灣高等法院
    被告前案紀錄表附卷為證，被告與被害人原為結髮夫妻，並
    育有一子，竟於被害人鄭瑞仁經法院宣告禁治產後，利用身
    為監護人之機會，侵占被害人鄭瑞仁將賴以維生之保險理賠
    金，挪為他用，甚於告訴人甲○○及被害人鄭瑞仁家屬多次
    請求下，仍拒不返還，尚以上揭前後不一、違反常情之辯詞
    予以推諉，被告於年輕不幸逢前夫即被害人鄭瑞仁之意外，
    遭逢巨變，又甫生幼子，或心存痛苦、不安，其犯罪動機、
    目的無非貪圖鉅額保險理賠金之不法利益，然其不願與被害
    人鄭瑞仁之家人商討使用方法，私下領取、挪用被害人鄭瑞
    仁保險理賠金之手段，對被害人鄭瑞仁及負責照料之告訴人
    甲○○及家人而言，無異雪上加霜，乃難以承受之痛，本案
    犯罪所生之危害甚鉅，被告迄不能合理交代保險理賠金之真
    實去向，又不肯歸還任何款項，其於本院審理時飾詞狡卸，
    未思己過，不能將心比心，念及曾為家人之舊日情誼，反以
    無辜幼子，直指告訴人甲○○讓伊帶子上庭，未替小孩著想
    云云，將致告訴人甲○○情何以堪，被告犯後態度顯然不佳
    ，難認已有悔意，復斟酌被告之工作收入、生活狀況、教育
    智識程度等一切情狀，而量處處有期徒刑貳年，減為有期徒
    刑壹年。經核尚無違反法律規定，或顯然不當之處。
  (二)公訴人上訴意旨執前詞指摘原審判決不當，為無理由，應予
    駁回。
三、被告上訴意旨略以：我領走的時候，告訴人他們都知道；本
    票我拿到之後就都撕掉了，錢用到哪裡去我拿不出證據；六
    百多萬元都錢莊拿走了，他們押著我去領錢的，是鄭瑞仁欠
    的；我拿到本票之後就馬上把本票撕掉了；我的戶籍地是寄
    放在我朋友內湖那邊，地下錢莊的人跑到我朋友那邊去要；
    那時我五月帶小孩去看醫師，他們就不讓我回家，之後我就
    住在我朋友那邊，地下錢莊是到我朋友那裡去要錢的云云。
    惟查：
  (一)被告在本院審理中並不否認有侵占如原判決附表所載之保險
    理賠金，合先敘明。
  (二)被告雖辯稱：為鄭瑞仁償還地下錢莊債務六百多萬元等語。
    乃其對此鉅額債務，既未向鄭瑞仁之其他家人查詢是否確然
    有此欠款，又未留下原始債權憑證之本票以供事後查證，所
    辯已核與情理有違，而難令人置信。
  (三)被保險人鄭瑞仁住所設在「花蓮市國強里豐村153號」，原
    工作地址係在「台北縣鶯歌鎮」等情，已據鄭瑞仁之母親甲
    ○○在原審具結供證在卷。再依相關筆錄資料，被告所辯地
    下錢莊之討債地點「台北市內湖區」，不過係被告離開鄭瑞
    仁住家後，向朋友暫借之臨時居所；被保險人鄭瑞仁核與被
    告所辯之地下錢莊之討債地點「台北市內湖區」，並無任何
    之地緣關係。衡情，鄭瑞仁茍有負欠債務，債權人理應向鄭
    瑞仁住所「花蓮市國強里豐村153號」，或工作地「台北縣
    鶯歌鎮」進行催討，方附合常理。是被告所辯：伊戶籍地是
    寄放在伊朋友內湖那邊，地下錢莊的人跑到伊朋友那邊去要
    乙節；更與事理有悖。
  (四)又查，六百多萬債務並非戔戔之數，若以現金清償勢必先行
    向金融機構提出龐大之現鈔，若以轉帳或票據清償則理應會
    留下銀行之匯出或支付紀錄。乃被告竟始終以「伊拿不出證
    據」為由搪塞，所辯自難採信。
  (五)被告上訴意旨空言否認犯罪，為無理由，其上訴亦應駁回。
  (六)本件犯罪事實已臻明確，被告上訴意旨另提及：國泰人壽保
    險之被保險人係鄭瑞仁，甲○○係受益人，則鄭瑞仁發生事
    故後，國泰人壽保險公司應將保險金理賠予甲○○，為何國
    泰人壽保險公司將保險金直接匯至鄭瑞仁之銀行帳戶，又新
    安東京海上產物保險公司之理賠金為何匯至被告帳戶，原審
    疏未查證乙節；本院認為無再予調查之必要。
四、據上論結，應依刑事訴訟法第373條、第368條，判決如主文
    。
本案經檢察官張啟彬到庭執行職務。
中    華    民    國    97    年    6     月    30    日
                  刑事第十庭    審判長法  官 楊炳禎
                                      法  官 朱光仁
                                      法  官 陳博志
以上正本證明與原本無異。
不得上訴。
                                      書記官 陳嘉文
中    華    民    國    97    年    7     月    1     日


司法院資訊處製作；財團法人民間司法改革基金會備份。
